【裁判字號】    97,簡上,1064
【裁判日期】    980212
【裁判案由】    詐欺
【裁判全文】
臺灣高雄地方法院刑事判決            97年度簡上字第1064號
上  訴  人  臺灣高雄地方法院檢察署檢察官
上  訴  人
即  被  告  乙○○
上列上訴人因詐欺案件，不服本院高雄簡易庭民國97年10月17日
97年度審簡字第5513號第一審簡易判決（聲請簡易判決處刑案號
：臺灣高雄地方法院檢察署97年度偵字第18588 號），提起上訴
，本院管轄之第二審合議庭判決如下：
    主  文
原判決撤銷。
乙○○共同犯詐欺取財罪，處有期徒刑伍月，如易科罰金，以新
臺幣壹仟元折算壹日。
    事  實
一、乙○○應了解目前國內社會上層出不窮之不法份子為掩飾渠
    等不法行徑，避免執法人員之追究及處罰，經常利用他人之
    電話、存款帳戶、印章、存摺、金融卡及密碼轉帳，以確保
    犯罪所得之不法利益並掩人耳目，客觀上可以預見一般取得
    他人金融機構帳戶使用之行徑，常與財產犯罪所需有密切關
    連，然竟共同意圖為自己不法之所有，基於縱有人持其所有
    之帳戶作為詐欺之犯罪工具，亦不違背其本意之詐欺犯意，
    先於民國97年4 月中旬某日，在高雄市○○路、四維路彰化
    銀行旁路口，將其所有之彰化商業銀行苓雅分行（以下簡稱
    彰化銀行）00000000000000000 號帳戶之存摺、提款卡、印
    章、提款卡及網路銀行密碼等物，交付給甫認識年籍不詳之
    成年詐騙集團成員楊先生，表示供詐騙集團使用其帳戶以向
    不特定民眾實行犯罪，並於97年4 月20日在高雄市○○○路
    143 號永豐商業銀行旁路口，將其所有永豐商業銀行高雄分
    行（以下簡稱永豐銀行）00000000000000號帳戶之提款卡、
    提款卡及網路銀行密碼，交付給上開楊先生，以供詐騙集團
    將詐得之款項由上開彰化銀行帳戶再轉匯至該帳戶使用。嗣
    該詐騙集團即基於為自己不法所有之犯意聯絡，由該詐騙集
    團中之成員，於97年3 月5 日在網路拍賣YAM 的天空刊登拍
    賣Audi A4 自小客車之訊息，致甲○○陷於錯誤，乃依照指
    示於97年4 月23日11時50分許領取現金新臺幣（下同）60萬
    元，並將該60萬元存入乙○○上開彰化銀行之帳戶內，該詐
    騙集團之成員隨即透過網路銀行將該60萬元自乙○○上開彰
    化銀行帳戶轉帳至上開永豐銀行帳戶，乙○○則於97年4 月
    23 日 至高雄市○○○路143 號永豐銀行臨櫃提領50萬元現
    金，領款後，在該銀行旁路口，再將上開永豐銀行之存摺交
    給詐騙集團成員楊先生使用，楊先生所屬之詐騙集團成員乃
    於當日以自動提款機分4 次提領剩餘之10萬元。嗣甲○○匯
    款後察覺有異始知受騙，因而報警處理。
二、案經高雄市政府警察局苓雅分局報告臺灣高雄地方法院檢察
    署檢察官偵查起訴。
    理  由
壹、證據能力
    按被告以外之人於審判外之陳述，雖不符刑事訴訟法第159
    條之1 至之4 之規定，然經當事人於審判程序同意作為證據
    ，法院審酌該言詞陳述或書面陳述作成時之情況，認為適當
    者，亦得為證據。又當事人、代理人或辯護人於法院調查證
    據時，知有第159 條第1 項不得為證據之情形，而未於言詞
    辯論終結前聲明異議者，視為有前項之同意，同法第159 條
    之5 亦有明文。查本案所引用之其餘證據資料（詳後引證據
    ），其中各項言詞或書面傳聞證據部分，業經本院審理時予
    以提示並告以要旨，且各經檢察官及上訴人即被告乙○○表
    示意見，當事人已知上述證據乃屬傳聞證據，或明示同意作
    為本案之證據使用，或未於言詞辯論終結前對該等證據聲明
    異議，本院審酌上開證據作成時之情況，並無違法取證或其
    他瑕疵，認為以之作為證據為適當，自得作為證據。
貳、實體部分
一、訊據被告乙○○固坦承上開彰化銀行及永豐銀行帳戶均係其
    所申請，且於上述時間、地點，交付上揭金融帳戶相關資料
    與楊先生，惟矢口否認有何詐欺犯行，並辯稱：上開帳戶交
    給楊先生係因為我跟他有商業行為，所以我要提供帳戶，我
    是要從事大陸3C電子零件業務，匯進來的錢是匯款。我跟楊
    先生要做3C產品生意，是要賣到大陸，由楊先生台中公司出
    貨到大陸，但我沒去過楊先生台中公司，也不知道他的公司
    在哪裡。當初楊先生跟我提到的3C產品有手機之類，沒有說
    手機品牌，我也沒有問。楊先生沒有說我要出資多少，我也
    沒有預計出資多少，也還沒想到要用什麼東西出資。現在沒
    有楊先生的聯絡電話，楊先生的全名我沒有問他，公司名稱
    我也沒有問。我為了要取得到大陸投資的機會，所以要展現
    我的決心云云。經查：
  (一)上開彰化銀行、永豐銀行帳戶係由被告所申設，而被害人甲
    ○○因前揭詐騙集團成員以電話詐騙而匯款60萬元至被告上
    開彰化銀行帳戶，再轉帳至上開永豐銀行帳戶，且於當日即
    遭被告提領50萬元現金，再遭詐騙集團成員以自動提款機提
    款10萬元等情，業據證人即被害人甲○○於警詢證述綦詳，
    復有前開2 帳戶之開戶基本資料及交易明細表、內政部警政
    署反詐騙諮詢專線紀錄表、臺北縣政府警察局新店分局江陵
    派出所受理詐騙帳戶通報警示簡便格式表、受理刑事案件報
    案三聯單附卷可稽，應堪認定。
  (二)被告雖辯稱交付上開2 帳戶之存摺、提款卡、提款卡及網路
    銀行密碼等資料與楊先生，係為與楊先生合作從事進出口零
    件生意一節，惟：
    1.被告既欲與人投資生意，則對對方之來歷、從事何業、工
      作地點等均應多加瞭解，被告竟不知對方身分，即便連對
      方姓名都不知道，亦無保有與對方聯絡之方法，且對方公
      司之名稱、地點、生產何物亦完全不清楚，何能肯定對方
      有能力而與之合作。此外，雙方也未約定如何出資、出資
      比例等事宜，則其僅憑楊先生片面之詞，即交付金融機構
      帳戶資料給他人使用，顯與常情不符。
    2.金融機構帳戶存摺、提款卡及密碼等物，僅具備利用帳戶
      操作存、提款、轉帳等功能，既非足以代替金錢或有價證
      券而對外流通之物，且開戶、註銷極為容易，本身並無任
      何擔保之價值可言，被告應無提供上開金融機構帳戶存摺
      、提款卡及密碼等物以為投資之理。
    3.犯罪集團若非確定該金融機構帳戶所有人不會立即報警或
      掛失止付，以確定渠等能自由使用該帳戶提款、轉帳，當
      不至於以該帳戶從事犯罪之用，至為灼然。另佐以被告前
      揭彰化銀行帳戶之交易明細資料顯示，於被害人匯入60萬
      元款項後，該帳戶隨即於當日內即遭人轉帳至被告上開永
      豐銀行帳戶，同日全數即遭提領，更足見該詐騙集團於向
      被害人詐騙時，確有把握該帳戶不會被帳戶所有人掛失止
      付。此外，被告亦自承其於97年4 月23日親自前往永豐銀
      行臨櫃提領50萬元，參諸現今坊間金融機構林立，在不同
      金融機構開戶實屬容易之事，倘若該筆款項確為生意上之
      匯款，且最後交由楊先生收取，則直接將該筆貨款匯至楊
      先生名下之金融機構帳戶，不啻更為安全與方便，而無須
      輾轉由被告冒著可能被搶之風險，提領大筆現金後再交給
      楊先生。
    4.被告雖又辯稱4 月中旬詐騙集團告知大陸有筆匯款要匯到
      其上開彰化銀行戶頭，要其再匯到甲○○的戶頭，然經調
      閱被告前開彰化銀行帳戶之交易明細表，該帳戶自95年9
      月5 日開戶起，除開戶當日存入1000元外，僅97 年4月23
      日有現金存入60萬元，且於同日即經網路轉帳至被告上開
      永豐銀行帳戶，並無從證實被告所辯為真。
    5.綜上，被告上揭辯解，顯屬事後卸責之詞，不足採信。本
      案事證明確，被告犯行洵堪認定，應依法論科。
二、論罪科刑
  (一)按按刑法上之故意，可分為直接故意與不確定故意（間接故
    意），所謂「不確定故意」，係指行為人對於構成犯罪之事
    實，預見其發生而其發生並不違背其本意者，刑法第13條第
    2 項定有明文。又幫助犯之幫助行為應係指實施構成要件以
    外之行為，若係實施構成要件之行為，則非幫助行為，而係
    共同正犯行為。衡情任何人均可辦理金融機構帳戶存摺使用
    ，是如無正當理由，實無借用他人存摺使用之理，而金融機
    構帳戶存摺亦事關個人財產權益之保障，其專有性甚高，除
    非本人或與本人具親密關係者，難認有何理由可自由流通使
    用該存摺。又一般人均有妥為保管及防止他人任意使用金融
    帳戶之存摺等物之認識，縱特殊情況偶需交付他人使用，亦
    必深入瞭解用途及合理性，始予提供，且該等專有物品如落
    入不明人士手中，而未加以闡明正常用途，極易被利用為與
    財產有關之犯罪工具，此為吾人依一般生活認知所易於體察
    之常識，而有犯罪意圖者，非有正當理由，竟徵求他人提供
    帳戶，客觀上可預見其目的，係供為某筆資金之存入，嗣再
    行領出之用，且該筆資金之存入及提領過程係有意隱瞞其流
    程及行為人身分曝光之用意，一般人本於一般認知能力均易
    於瞭解；尤以邇來因詐欺取財集團猖獗，報章媒體屢屢報導
    其均以蒐購人頭帳戶作為其詐欺取財供匯款之工具，政府並
    因而於電子或平面媒體廣為宣導防止民眾受騙，被告係成年
    且心智成熟之人，以從事保險為業，有一定之社會經驗，應
    可預見將其上開彰化銀行及永豐銀行帳戶之相關資料全數提
    供他人使用，將幫助他人實施詐欺取財犯罪，但仍將其上開
    銀行帳戶之存摺、提款卡、提款卡及網路銀行密碼等交付詐
    欺集團使用，並參與之而前至永豐銀行提領被害人遭詐騙之
    款項，其行為顯具縱有人以其該等金融機構帳戶實施詐欺取
    財之犯罪，亦不違背其等本意之意思至明。本件被告不僅提
    供其所有上開2 家銀行帳戶資料供詐騙集團使用，尚負責提
    領被害人遭詐騙之金錢，所為已屬詐欺取財罪構成要件之行
    為，應為正犯。
  (二)核被告乙○○所為，係犯刑法第339 條第1 項之詐欺取財罪
    。被告與楊先生所屬之詐騙集團有犯意聯絡及行為分擔，應
    論以共同正犯，公訴人認係幫助犯，尚有未洽。原審以被告
    有前揭犯行事證明確，迅依簡易處刑程序予以論罪科刑，固
    非無見，惟本件被告所參與提領詐騙款項之行為已屬構成要
    件行為，原審僅論以幫助犯，並依幫助犯減輕其刑，其適用
    法律尚有違誤，檢察官以原審量刑過輕，提起上訴，為有理
    由，而被告以無上開犯行等情為由，提起上訴，則無理由，
    自應由本院撤銷改判。爰審酌被告提供上開帳戶供實行詐欺
    犯罪者行騙財物，並進而提領款項，除造成被害人因而受有
    損失外，並致使國家追訴犯罪困難，容易鼓勵犯罪，行為實
    有可議，且迄今尚未與被害人達成和解，惟念其尚無前科紀
    錄，有臺灣高等法院被告前案紀錄表附卷可稽，被害人受騙
    金額為60萬元，犯後態度良好等一切情狀，量處如主文所示
    之刑，並諭知易科罰金之折算標準，以示儆懲。
參、移送併辦部分（即臺灣高雄地方法院檢察署97年度偵字第15
    100 號）
一、移送併辦意旨略以：被告乙○○得預見他人不以自己名義申
    辦行動電話門號，反以其他方式蒐購或取得他人門號使用，
    可能作為詐騙集團行騙或犯罪聯絡之用，且藉此躲避檢警之
    追緝，竟仍基於幫助詐欺取財之未必故意，於97年4 月1 日
    某時許，在高雄市新興區○○○路190 號之威寶電信高雄林
    森特約服務中心，申辦行動電話門號0000000000號，於取得
    該門號SIM 卡後，旋於翌日某時許，在高雄市苓雅區○○○
    路461 號前，將該門號SIM 交付予真實姓名年籍不詳自稱「
    楊先生」之某詐騙集團成員，嗣該詐騙集團取得上開門號後
    ，意圖為自己不法之所有，於97年4 月17日某時許，由某成
    員以該門號撥打電話給洪榮燦，佯稱為其友人而急需借款云
    云，致洪榮燦陷於錯誤，依指示分別轉帳計6 萬元入指定帳
    戶（帳戶提供人另案偵辦），嗣洪榮燦發覺受騙並報警處理
    ，因認被告涉犯刑法第339 條第1 項之幫助詐欺取財罪嫌，
    而與本件係基於單一犯意而幫助他人實施詐欺犯罪，係屬接
    續犯，為事實上同一之案件，爰請求併為審理等語。
二、經查：本件被告陳稱係於97年4 月1 日即將上開行動電話門
    號交付與楊先生使用，卻於97年4 月中旬始交付本件上開帳
    戶資料，是被告係先交付行動電話供他人使用後，復交付上
    開帳戶資料供詐騙集團使用，並參與該詐騙集團，從事提領
    款項之行為，二者所交付之時間、目的均不相同，是併辦部
    分即與本件起訴部分不生接續犯之事實上一罪關係，而無從
    併為審理，應退由檢察官另為妥適處理，併予敘明。
據上論斷，應依刑事訴訟法第455 條之1 第1 項、第3 項、第36
9 條第1 項前段、第364 條、第299 條第1 項前段，刑法第339
條第1 項、第28條、第41條第1 項，刑法施行法第1 條之1 ，判
決如主文。
本案經檢察官杜妍慧到庭執行職務。
中    華    民    國    98    年    2     月    12    日
                  刑事第六庭  審判長  法  官  曾逸誠
                                      法  官  林柏壽
                                      法  官  王靖茹
以上正本證明與原本無異。
本件不得上訴
中    華    民    國    98    年    2     月    13    日
                                      書記官  鍾錦祥
附錄本案論罪科刑法條：
附錄論罪科刑法條：
刑法第30條
幫助他人實行犯罪行為者，為幫助犯。雖他人不知幫助之情者，
亦同。
幫助犯之處罰，得按正犯之刑減輕之。
刑法第339 條第1 項
意圖為自己或第三人不法之所有，以詐術使人將本人或第三人之
物交付者，處5 年以下有期徒刑、拘役或科或併科1000元以下罰
金。


司法院資訊處製作；財團法人民間司法改革基金會備份。
